臺灣高雄地方法院刑事判決　　　　　　　100年度訴字第227號
公　訴　人　臺灣高雄地方法院檢察署檢察官
被　　　告　王金齡原名王金樹.
　　　　　　蔡芳山
　　　　　　汪鳳嬌
上列被告因違反臺灣地區與大陸地區人民關係條例案件，經檢察
官提起公訴（99年度偵字第20650 號），本院判決如下：
    主  文
王金齡犯臺灣地區與大陸地區人民關係條例第七十九條第四項使
大陸地區人民非法進入臺灣地區未遂罪，累犯，處有期徒刑陸月
。
蔡芳山、汪鳳嬌均無罪。
    事  實
一、王金齡前因犯煙毒、麻藥、竊盜等罪，分別經法院判決確定
    並執行完畢如下：
  (一)民國83年間因煙毒案件，經本院83年度訴字第4145號判處有
    期徒刑3 年1 月確定。
  (二)84年間因麻藥案件，經臺灣高等法院高雄分院84年度上易字
    第529 號（本院83年度易字第6306號）判處有期徒刑6 月確
    定。
  (三)84年間因麻藥案件，經臺灣高等法院高雄分院84年度上訴字
    第1910號（本院84年度訴字第260 號）判處有期徒刑5 年2
    月確定。
  (四)84年間因竊盜案件，經臺灣高等法院高雄分院84年度上訴字
    第2105號（本院84年度訴字第1217號）判處有期徒刑1 年6
    月，併諭知刑前強制工作3 年確定。
  (五)上開(一)、(二)、(三)所示三刑於85年10月18日入監執行，89年2
    月16日因縮刑假釋出監（於91年4 月8 日執行(四)所示強制工
    作，於93年8 月24日因免予繼續執行出所）。
  (六)嗣93年8 月24日入監執行上開各罪之殘刑，執行中因適用減
    刑條例，經臺灣高等法院96年度聲減字第1869號裁定依序就
    上開(一)、(二)、(四)所示各宣告刑減為有期徒刑1 年6 月15日、
    3 月、9 月，並就(一)部分減得之刑與上開(三)所示之刑定應執
    行有期徒刑6 年6 月、就(二)、(四)兩部分減得之刑合併定應執
    行有期徒刑10月，於97年5 月4 日因縮刑期滿出監全部執行
    完畢。
二、詎王金齡經前開徒刑執行完畢後五年內，竟不知悔悟，其因
    不知情之友人蔡芳山、汪鳳嬌夫婦（二人被訴部分詳述如後
    ）介紹，有意與大陸地區人民即汪鳳嬌在大陸之親戚林立華
    結婚，於98年11月20日由汪鳳嬌帶同赴大陸地區福建省順昌
    縣與林立華會合並前往辦理結婚登記前，已經林立華表明意
    欲前來臺灣地區打工而並無結婚真意後，明知大陸地區人民
    非經主管機關許可，不得進入臺灣地區，亦不得使大陸地區
    人民非法進入臺灣地區，竟基於使大陸地區人民非法進入臺
    灣地區之犯意，仍配合於98年11月23日與林立華前往福建省
    順昌縣公證處虛偽辦理結婚登記，旋返臺先以上開公證書向
    財團法人海峽交流基金會辦理驗證，並於98年12月22日取得
    驗證書後，再於99年2 月12日持上開文件至內政部入出國及
    移民署服務事務大隊高雄縣服務站申請大陸地區人民林立華
    以其配偶名義來臺團聚，嗣因申請後遭人檢舉，乃於98年3
    月12日託由其女王嘉純以電話向內政部入出國及移民署專勤
    事務第二大隊高雄縣專勤隊承辦人員表明撤銷申請之意思，
    並於98年3 月18日親往接受內政部入出國及移民署人員訪談
    時，自行請求撤銷申請以中止其前開行為而不遂，迄為內政
    部入出國及移民署專勤事務第二大隊高雄縣專勤隊承辦人員
    循線查獲。
三、案經內政部入出國及移民署專勤事務第二大隊高雄縣專勤隊
    報告臺灣高雄地方法院檢察署檢察官偵查起訴。
    理  由
壹、證據能力部分：
    按被告以外之人於審判外之陳述，雖不符前四條之規定，而
    經當事人於審判程序同意作為證據，法院審酌該言詞陳述或
    書面陳述作成時之情況，認為適當者，亦得為證據；當事人
    、代理人或辯護人於法院調查證據時，知有第159 條第1 項
    不得為證據之情形，而未於言詞辯論終結前聲明異議者，視
    為有前項之同意，刑事訴訟法第159 條之5 第1 項、第2 項
    分別定有明文。本判決後開引用具有傳聞證據性質之證據資
    料，除經檢察官、被告王金齡、蔡芳山於準備程序期日均明
    示同意為證據使用，就被告汪鳳嬌部分亦未據於言詞辯論終
    結前聲明異議，是其縱無刑事訴訟法第159  條之1 至第159
    條之4 或其他傳聞法則例外之情形，亦經本院審酌該證據作
    成之情況，既無違法取得情事，復無證明力明顯過低等情形
    ，以得供做法院判斷事實之依據為適當，認為均有證據能力
    ，得為證據。
貳、有罪部分：
一、前揭犯罪事實，業據被告王金齡於警詢中供稱：伊前往大陸
    地區與林立華辦結婚登記當天，在簽結婚證書前，林立華有
    說是要和伊辦理假結婚，當時伊問林立華，如果假結婚被警
    察捉到怎麼辦，林立華說她去臺灣後會先住伊家一陣子等語
    （偵卷第12頁），並據共同被告蔡芳山於警詢及本院審理時
    陳述、證人即共同被告汪鳳嬌、證人即被告王金齡之女王尉
    燕於本院審理時到庭證述王金齡前往大陸地區辦理結婚前後
    之過程，復有內政部入出國及移民署專勤事務第二大隊高雄
    縣專勤隊電話紀錄、福建省順昌縣公證處結婚公證書、財團
    法人海峽交流基金會證明（98）南核字第142298號、大陸地
    區人民入出臺灣地區申請書、大陸地區人民進入臺灣地區保
    證書、臺灣地區人民申請大陸地區配偶來臺團聚資料表、王
    金齡之入出境紀錄、汪鳳嬌之入出境紀錄在卷可稽，被告王
    金齡於本院審理時雖翻異前詞辯稱：伊係在大陸辦理結婚後
    ，林立華才跟伊說是假結婚云云（本院100 年度訴字第227
    號案卷〔下稱院卷(二)〕第61頁末二行），然依常理，林立華
    與被告王金齡虛偽辦理結婚登記之目的既在來臺打工，於登
    記前就其計畫自應有相當把握，苟二人事前並未達成共識，
    事後如被告王金齡於登記後拒不配合、接受，林立華復因已
    經登記結婚而無從另謀他途，豈非作繭自縛、進退不得，是
    被告王金齡上開所辯，要與事理不符，不足採信，其前揭時
    地為使大陸地區人民非法來臺而通謀虛偽辦理結婚登記，進
    而據以著手申請林立華入境犯行，堪予認定。本件被告王金
    齡犯罪事證已臻明確，應依法論科。
二、按大陸地區人民非經主管機關許可，不得進入臺灣地區；又
    不得使大陸地區人民非法進入臺灣地區，臺灣地區與大陸地
    區人民關係條例第10條第1 項、第15條第1 款定有明文。所
    稱使大陸地區人民非法進入臺灣地區罪，凡非經合法手續進
    入者皆包含之，自不以偷渡進入為限（最高法院96年度臺上
    字第7110號判決參照），被告王金齡違反臺灣地區與大陸地
    區人民關係條例第15條第1 款規定，以假結婚方式為大陸地
    區人民辦理申請來臺而不遂，核其所為，係犯臺灣地區與大
    陸地區人民關係條例第79條第4 項、第1 項使大陸地區人民
    非法進入臺灣地區罪未遂。被告王金齡前因：(一)83年間因煙
    毒案件，經本院83年度訴字第4145號判處有期徒刑3 年1 月
    確定；(二)84年間因麻藥案件，經臺灣高等法院高雄分院84年
    度上易字第529 號（本院83年度易字第6306號）判處有期徒
    刑6 月確定；(三)84年間因麻藥案件，經臺灣高等法院高雄分
    院84年度上訴字第1910號（本院84年度訴字第260 號）判處
    有期徒刑5 年2 月確定；(四)84年間因竊盜案件，經臺灣高等
    法院高雄分院84年度上訴字第2105號（本院84年度訴字第12
    17號）判處有期徒刑1 年6 月，併諭知刑前強制工作3 年確
    定；(五)上開(一)、(二)、(三)所示三刑於85年10月18日入監執行，
    89年2 月16日因縮刑假釋出監（於91年4 月8 日執行(四)所示
    強制工作，於93年8 月24日因免予繼續執行出所）；(六)嗣93
    年8 月24日入監執行上開各罪之殘刑，執行中因適用減刑條
    例，經臺灣高等法院96年度聲減字第1869號裁定依序就上開
    (一)、(二)、(四)所示各宣告刑減為有期徒刑1 年6 月15日、3 月
    、9 月，並就(一)部分減得之刑與上開(三)所示之刑定應執行有
    期徒刑6 年6 月、就(二)、(四)兩部分減得之刑合併定應執行有
    期徒刑10月，於97年5 月4 日因縮刑期滿出監全部執行完畢
    ，有臺灣高等法院被告前案紀錄表1 份、臺灣高等法院在監
    在押全國紀錄表2 份在卷可按，乃受徒刑之執行完畢，5 年
    以內因故意而再犯本件有期徒刑以上之罪，應依累犯之規定
    ，加重其刑。又被告王金齡以虛偽之結婚事實為大陸地區人
    民林立華辦理來臺申請後，因遭不明之人提出檢舉，乃於98
    年3 月12日託由其女王嘉純以電話向內政部入出國及移民署
    專勤事務第二大隊高雄縣專勤隊承辦人員表明撤銷申請之意
    思，並於98年3 月18日親往接受內政部入出國及移民署人員
    訪談時，自行請求撤銷申請以中止其前開行為而不遂等情，
    除據證人王尉燕於本院審理時證述遭其父即被告王金齡懷疑
    為檢舉人外，並有內政部入出國及移民署專勤事務第二大隊
    高雄縣專勤隊電話紀錄，及被告王金齡接受內政部入出國及
    移民署承辦人員訪談筆錄（偵卷第6 頁至第9 頁）在卷可稽
    ，其著手前開犯罪行為後，因自行撤銷申請而中止，並依刑
    法第27條第1 項中止犯之規定減輕其刑。被告王金齡兼有刑
    之加減事由，依法先加後減。
三、爰審酌被告王金齡之年齡、品行、智識能力、犯罪動機、手
    段、情狀、所生法益受侵害之程度，其為48年12月8 日出生
    、受有國小畢業教育程度、從事泥水工及受僱販魚為業之人
    ，有年籍資料附卷可參，並據其在本院審理時自陳在卷，本
    件犯罪時適年半百，前有多次犯罪經法院判刑確定並執行完
    畢之紀錄，已經前開累犯部分論述，不另為重複評價，此因
    協助大陸地區女子來臺打工而犯罪之動機，於受邀為結婚而
    前往大陸後，方才得知並同意配合虛偽為結婚登記，依現有
    事證尚不能證明其因本件犯行獲得具體有實益對價之情狀，
    為大陸地區申請來臺手續至中止時之進度，對於法益形成危
    險之程度，及其犯罪後之態度等一切情狀，量處如主文所示
    之刑，以示儆懲。
、無罪部分：
一、公訴意旨另以：共同被告王金齡（已經論究如上）與被告蔡
    芳山係朋友，被告蔡芳山與被告即大陸地區人民汪鳳嬌為夫
    妻。王金齡與被告蔡芳山、汪鳳嬌均明知大陸地區人民非經
    主管機關許可，不得進入臺灣地區，且不得使大陸地區人民
    非法進入臺灣地區，亦明知大陸地區人民林立華並無與王金
    齡結婚之真意，竟共同基於使大陸地區人民林立華以假結婚
    方式非法入境臺灣地區工作之犯意聯絡，於98年11月20日，
    由被告汪鳳嬌帶領王金齡並出資購買機票，一同前往大陸福
    建省順昌縣，由王金齡與大陸地區人民林立華，於同年月23
    日，在福建省順昌縣辦理結婚公證手續，王金齡返臺後，再
    與被告蔡芳山共同持大陸地區所核發之結婚公證書至財團法
    人海峽交流基金會辦理驗證而取得證明書，並於99年2 月12
    日持上開文件至內政部入出國及移民署服務事務大隊高雄縣
    服務站申請大陸地區人民林立華以配偶名義來臺團聚。嗣內
    政部入出國及移民署實質審查後發覺有異，乃不予許可該申
    請案而未遂，經通知王金齡等人到案說明循線查獲，因認被
    告蔡芳山、汪鳳嬌共同涉犯臺灣地區與大陸地區人民關係條
    例第79條第4 項、第1 項使大陸地區人民非法進入臺灣地區
    罪未遂而提起公訴。
二、按犯罪事實應依證據認定之，無證據不得認定犯罪事實；不
    能證明被告犯罪者，應諭知無罪之判決，刑事訴訟法第154
    條第2 項、第301 條第1 項分別定有明文。又認定犯罪事實
    所憑之證據，雖不以直接證據為限，間接證據亦包括在內，
    然而無論直接證據或間接證據，其為訴訟上之證明，須於通
    常一般之人均不致有所懷疑，而得確信其為真實之程度者，
    始得據為有罪之認定，倘其證明尚未達到此一程度，而有合
    理之懷疑存在而無從使事實審法院得有罪之確信時，即應由
    法院為諭知被告無罪之判決，最高法院76年臺上字第4986號
    著有判例可資參照。
三、本件公訴意旨指訴被告蔡芳山、汪鳳嬌涉犯前揭犯罪事實，
    除以呈現被告汪鳳嬌於上開時間曾經與共同被告王金齡前往
    大陸地區、王金齡與大陸地區人民林立華辦理結婚登記並返
    臺申請文書驗證，並以配偶名義為林立華申請來臺等客觀事
    實之福建省順昌縣公證處結婚公證書、財團法人海峽交流基
    金會證明（98）南核字第142298號、大陸地區人民入出臺灣
    地區申請書、大陸地區人民進入臺灣地區保證書、臺灣地區
    人民申請大陸地區配偶來臺團聚資料表、王金齡之入出境紀
    錄、汪鳳嬌之入出境紀錄等文書證據外，無非以被告蔡芳山
    、汪鳳嬌及共同被告王金齡於警詢及偵查中之供述，及證人
    即共同被告王金齡之女王尉燕於警詢中之證述為其論據。訊
    據被告蔡芳山、汪鳳嬌於本院審理時則均堅詞否認有前揭公
    訴意旨指訴之使大陸地區人民非法進入臺灣地區之主觀犯意
    ，被告蔡芳山辯稱：伊只有幫忙介紹王金齡娶老婆等語；被
    告汪鳳嬌則辯稱：伊介紹的時候是認為要真的讓他們結婚，
    是發生事情後經王金齡說出來伊才知道等語。經查：
  (一)被告蔡芳山與其妻即被告汪鳳嬌因見共同被告王金齡離異多
    年，於98年間介紹被告汪鳳嬌原在大陸地區之遠房親戚林立
    華與王金齡相識，除提供照片外，二人並已透過電話通話約
    半年，嗣前揭時地被告汪鳳嬌帶同王金齡前往福建省順昌縣
    與林立華完成結婚登記後，旋由共同被告王金齡持結婚公證
    書向財團法人海峽交流基金會驗證，並向內政部入出國及移
    民署申請林立華以配偶身分來臺手續等情，除據被告蔡芳山
    、汪鳳嬌及共同被告王金齡於警詢及本院審理時供述、證人
    即王金齡之女王尉燕於本院審理時證述在卷，並有前引福建
    省順昌縣公證處結婚公證書、財團法人海峽交流基金會證明
    （98）南核字第142298號、大陸地區人民入出臺灣地區申請
    書、大陸地區人民進入臺灣地區保證書、臺灣地區人民申請
    大陸地區配偶來臺團聚資料表、王金齡之入出境紀錄、汪鳳
    嬌之入出境紀錄在卷可稽，堪信為真。
  (二)公訴意旨雖以被告蔡芳山、汪鳳嬌於警詢及偵查中均不否認
    林立華與共同被告王金齡結婚之目的係因經濟條件欠佳而有
    意來臺打工等情，然姑不論影響男女婚配之原因除感情因素
    外，其兼有其他條件之考量者，原屬常情，而我國近年來因
    社會經濟環境改善，多有鄰近國家、地區女子為尋求較佳之
    生活環境，不惜離鄉背景遠嫁來臺，委身對象亦不乏在國內
    社經地位屬於相對弱勢之男子，苟無事實可認其雙方當事人
    於結婚時已無長久行夫妻共同生活並共組家庭之意思，原不
    得以其為改善經濟條件而決定婚配之動機，率爾評價為通謀
    虛偽而成立之假結婚；本件被告蔡芳山、汪鳳嬌為撮合大陸
    地區人民林立華與王金齡之婚姻，除介紹渠相互認識，依共
    同被告王金齡於警詢中所述，二人於事前並通電達半年之久
    外，嗣共同被告王金齡前往大陸地區與林立華完婚前後，除
    由汪鳳嬌向其女兒借支人民幣1 萬元轉借王金齡供往來費用
    ，並約定日後由林立華來臺打工賺錢返還，及王金齡於過年
    時曾另向張芳山借支8 千元外，依現有卷證不僅不能證明被
    告蔡芳山、汪鳳嬌及共同被告王金齡因前揭結婚登記並申請
    林立華來臺而可獲得任何利益，嗣被告汪鳳嬌上開所墊款項
    猶因林立華不能成行來臺打工返還而無從追討，與一般為謀
    不當利益而媒合他人進行假結婚之態樣迥然有異，遑論共同
    被告王金齡於前揭時地經林立華表明並無結婚之真意時，並
    據林立華要求勿將真象告知被告汪鳳嬌等人一節，既經王金
    齡於警詢中陳明如上，是本件除有其他積極事證可為不同認
    定者外，自難僅因共同被告王金齡於警詢中供稱其與林立華
    結婚係因受不了被告蔡芳山、汪鳳嬌之「推銷」、「慫恿」
    在先，嗣後並經渠等表示若撤銷申請，則須由王金齡負責返
    還其前往大陸之食宿支出約人民幣1 萬5 千元費用等情，遽
    認被告張芳山、汪鳳嬌有公訴意旨指訴之犯行。
四、綜上所述，本件依現有事證，尚不能證明被告張芳山、汪鳳
    嬌於共同被告王金齡與大陸地區人民林立華辦理結婚登記並
    申請來臺前，對渠二人結婚係本於通謀虛偽意思已然知悉，
    公訴人以被告張芳山、汪鳳嬌涉犯前開犯罪事實即屬不能證
    明，揆諸前開說明，應認為不能證明被告犯罪，應為被告張
    芳山、汪鳳嬌無罪之諭知。
據上論斷，應依刑事訴訟法第299  條第1 項前段、第301 條第1
項，臺灣地區與大陸地區人民關係條例第15條第1 款、第79條第
1 項、第4 項，刑法第11條前段、第47條第1 項、第27條第1 項
，判決如主文。
中    華    民    國   100    年    5     月    4     日
              刑事第十九庭  審判長  法  官  陳志銘
                                    法  官  吳芝瑛
                                    法  官  陳松檀
以上正本證明與原本無異。
如不服本判決應於收受判決後10日內向本院提出上訴書狀，並
應敘述具體理由；其未敘述上訴理由者，應於上訴期間屆滿後
20日內向本院補提理由書（均須按他造當事人之人數附繕本）
「切勿逕送上級法院」。
中    華    民    國   100    年    5     月    4     日
                                    書記官  洪季杏
附錄本判決適用法條全文：
臺灣地區與大陸地區人民關係條例第15條
下列行為不得為之：
一、使大陸地區人民非法進入臺灣地區。
二、明知臺灣地區人民未經許可，而招攬使之進入大陸地區。
三、使大陸地區人民在臺灣地區從事未經許可或與許可目的不符
    之活動。
四、僱用或留用大陸地區人民在臺灣地區從事未經許可或與許可
    範圍不符之工作。
五、居間介紹他人為前款之行為。
臺灣地區與大陸地區人民關係條例第79條
違反第15條第1 款規定者，處1 年以上7 年以下有期徒刑，得併
科新臺幣1 百萬元以下罰金。
意圖營利而犯前項之罪者，處3 年以上10年以下有期徒刑，得併
科新臺幣5 百萬元以下罰金。
前二項之首謀者，處5 年以上有期徒刑，得併科新臺幣1 千萬元
以下罰金。
前三項之未遂犯罰之。
中華民國船舶、航空器或其他運輸工具所有人、營運人或船長、
機長、其他運輸工具駕駛人違反第15條第1 款規定者，主管機關
得處該中華民國船舶、航空器或其他運輸工具一定期間之停航，
或廢止其有關證照，並得停止或廢止該船長、機長或駕駛人之職
業證照或資格。
中華民國船舶、航空器或其他運輸工具所有人，有第1 項至第4
項之行為或因其故意、重大過失致使第三人以其船舶、航空器或
其他運輸工具從事第1 項至第4 項之行為，且該行為係以運送大
陸地區人民非法進入臺灣地區為主要目的者，主管機關得沒入該
船舶、航空器或其他運輸工具。所有人明知該船舶、航空器或其
他運輸工具得沒入，為規避沒入之裁處而取得所有權者，亦同。
前項情形，如該船舶、航空器或其他運輸工具無相關主管機關得
予沒入時，得由查獲機關沒入之。